【裁判字號】    94,上易,1291
【裁判日期】    950309
【裁判案由】    侵占
【裁判全文】
臺灣高等法院刑事判決                94年度上易字第1291號
上  訴  人
即  自訴人  乙○○
代  理  人  羅明通律師
            王子文律師
            林銘龍律師
被      告  丁○○
被      告  甲○○
共      同
選任辯護人  李金澤律師
上列上訴人因自訴被告丁○○等侵占案件，不服臺灣台北地方法
院，中華民國94年6月30日第一審判決（94年度自字第52號），
提起上訴，本院判決如下：
    主  文
上訴駁回。
    理  由
一、自訴意旨以：(一)緣自訴人乙○○於民國（下同）60年間開始
    經營代客記帳服務之業務，至77年間，自訴人另成立冠美國
    際有限公司，故亦以冠美會計事務所之名義繼續服務原客戶
    。被告丁○○自66年高中畢業後，即受雇於自訴人，後繼續
    於冠美會計事務所服務至今。因被告丁○○已在原告旗下服
    務多年，雙方一向合作愉快，故自訴人對其非常信任，乃自
    85 年起，將冠美會計事務所全權委由被告丁○○管理，未
    料被告丁○○竟因此利欲薰心，自92年起，即將該事務所占
    為己有，並將客戶所繳交於冠美會計事務所之記帳費用，據
    為己有，而自訴人因公事繁忙，一直未發現此事。(二)冠美會
    計事務所所址位於台北市○○○路○段250巷2弄25號1樓，該
    址原為自訴人所租賃而來，92年以前之租約皆由自訴人親自
    與房東議定並簽約，豈料93年6月份，被告利用自訴人無暇
    處理相關事宜之機會，聲稱其開立支票給付房租較為方便，
    要求以其與房東簽約，誰知事後其竟因此侵占原告之事務所
    ，更謊稱原告係其再分租之房客（證物一），主張原告積欠
    其租金，根本一派胡言，此由該承租之押租金，至今仍為自
    訴人所提供，亦可得知。且自94年1月25日起，被告丁○○
    及甲○○（劉之配偶）二人更將自訴人之事務所門鎖全數更
    換，導致事務所之真正經營者即自訴人，無法進入辦公，多
    次欲進入該事務所，竟還須報警處理，數次之後，自訴人確
    認被告二人侵占其所有之冠美會計事務無誤後，即於94年2
    月17日聘請搬家公司將其所屬設備搬離，被告甲○○當場阻
    止並表示冠美會計事務所為其所有，而為阻止自訴人搬遷，
    經至現場處理之員警確認，被告丁○○竟立字據表示冠美會
    計事務所內之客戶資料、電腦會計軟體、電腦及傳真機等所
    有硬體設備皆為其所有（證物二、證物三），侵占之意圖及
    行為甚為明顯。(三)事實上，被告丁○○僅為自訴人所聘請之
    員工，何能對公司（按指事務所）相關設備主張所有權？事
    務所之客戶，自60年間起即陸續委由自訴人處理記帳事物，
    有證明書可憑（證物四），而事務所內所有設備皆為原告所
    有，包含被告所稱文中軟體係為會計軟體，為原告向文中資
    訊股份有限公司所訂購（證物五），然被告丁○○竟去電要
    求文中資訊更改合約書抬頭為丁○○事務所，並將負責人更
    改為被告丁○○本人（證物六），更可證明其居心不良。因
    認被告丁○○和甲○○二人共同涉犯刑法第336條第2項業務
    侵佔罪嫌云云。
二、按犯罪事實應依證據認定之，無證據不得認定犯罪事實；不
    能證明被告犯罪者，應諭知無罪判決，刑事訴訟法第154條
    第2項、第301條第1項分別定有明文。次按事實之認定，應
    憑證據，如未能發現確實之證據，或證據不足以證明，自不
    能以推測或擬制之方法，以為裁判基礎；再者，犯罪事實所
    憑之證據，無論係直接證據或間接證據，其為訴訟上之證明
    ，須於一般人均不致有所懷疑而得確信為真實之程度，始得
    據為有罪之認定，倘其證明尚未達此程度而尚有合理之懷疑
    存在時，本諸無罪推定原則，自應為被告無罪之諭知；又被
    告否認犯罪事實所持辯解縱使不能成立，除非有確實證據足
    以證明對於被告犯罪已無合理之懷疑外，不能遽為有罪之認
    定；刑事訴訟法規定被告有緘默權，被告基於不自證己罪原
    則，既無供述之義務，亦不負自證清白之責任，不能因被告
    未能提出證據資料證明其無罪，或對於被訴之犯罪事實不置
    可否，即認定其有罪，最高法院著有92年度台上字第2570號
    判決可資參考。從而，認定被告有罪之證據，定需達到使事
    實審審判之法官有「確信」之心證時（即英美法上Beyond a
    reasonable doubt），方得為被告有罪之判斷，若依負追訴
    犯罪職責之檢察官所提出之證據，尚無法使事實審法官有此
    程度之心證時，因法院僅有調查而無蒐集證據之義務（最高
    法院91年度台上字第5846號判決參照）。且檢察官於訴訟上
    應負提出證據及說服之實質舉證責任，倘現存卷內證據尚未
    達有罪程度之確信時，自應為有利於被告之認定，最高法院
    亦著有92年台上字第128號判例可資參照，而該等檢察官實
    質舉證責任之規定，在自訴程序中之自訴人亦同有適用（最
    高法院91年第4次刑事庭會議決議參照）。又刑法上之侵占
    罪，以意圖為自己或第三人不法之所有，而擅自處分自己持
    有之他人所有物，即變更持有之意為不法所有之意，為其構
    成要件，最高法院亦著有41年台非字第57號判例可資參照。
三、本件自訴人認被告二人構成業務侵占罪，無非係以被告丁○
    ○所留字條、所簽立之二份切結書、自訴人客戶委託證明書
    、自訴人購置會計專用軟體契約、被告丁○○要求文中資訊
    公司更改契約處理流程表、冠美會計事務所老舊招牌照片、
    文中資訊公司全責特約保證書、財政部函文、自訴人86年間
    於合作金庫交易明細、勞工保險被保險人投保資料表、冠美
    會計事務所87年5月至6月試算表及明細、收費通知單等為其
    依據。訊據被告二人對於94年2月17日於上揭冠美會計事務
    所內，有阻止自訴人搬走自訴人認為係其所有之物等情固予
    承認，惟堅詞否認有何侵占之犯行，均辯稱：自訴人於85年
    間即正式告知被告將轉行並專心從事另一「冠美國際有限公
    司」（下稱冠美國際公司），而將冠美會計事務所交予被告
    丁○○經營；且94年2月17日自訴人搬遷其冠美國際公司所
    有設備時，被告即在轄區派出所警員、里長見證下以書面（
    按即切結書）載明前述設備確屬被告所有等語。經查：
(一)本件自訴人於60年間即開始經營代客記帳業務，自77年另行成
  立冠美國際公司，亦以冠美會計事務所名義服務客戶一情，除
  據自訴人陳述明確外，被告二人對此亦不否認（見原審94年5
  月10日準備程序筆錄第3頁），此情已足認定。又被告二人於
  94年2月17日於上揭冠美會計事務所內，有阻止自訴人搬遷自
  訴人認為係其所有之物等情，業據證人即當時受自訴人雇用前
  去搬遷物品之劉中興於原審審理中證述明確（見原審94年6月7
  日審判筆錄第4頁），被告二人對此亦予承認（同見前揭準備
  程序筆錄第3頁），此情復足認定。
(二)自訴人雖認被告二人有侵占其所有冠美會計事務所之辦公設備
  、客戶資料及冠美會計事務所營收、文件等情。惟證人即曾為
  冠美會計事務所客戶之葉嘉美，於原審審理中證述其於八十九
  年間將要記帳之資料交予自訴人，再由自訴人交予被告丁○○
  ，當時自訴人有告以自訴人與被告丁○○是合作關係，所以將
  要記帳之資料交予被告丁○○即可等語（見原審前揭審判筆錄
  第12頁至第13頁）；證人即曾於85年至87年間任職於冠美國際
  公司、87年5月以後至今任職於冠美會計事務所之蘇玉佩，於
  原審審理中證稱其85年至87年間之薪水係向自訴人所支領，87
  年以後之薪水是向被告丁○○所支領等語（見原審前揭審判筆
  錄第17頁至第18頁）；證人即曾於88 年至89年任職於冠美國
  際公司之吳美秀，亦於原審審理中結證稱冠美會計事務所是自
  訴人與被告丁○○合作所開設，被告丁○○亦有支付每月房租
  之一半等語（見原審前揭審判筆錄第18頁至第21頁）。是綜合
  該三位證人所述，於外觀上而言，冠美會計事務所係由被告丁
  ○○所管理並負責營收，自訴人至多僅係與被告丁○○有合作
  關係而已，此情同堪認定。是冠美會計事務所既於客觀上係由
  被告丁○○所管理並負責營收，則被告二人主觀上當即認冠美
  會計事務所之辦公設備、客戶資料及事務所營收、文件係被告
  丁○○所有。故被告丁○○及其夫即被告甲○○，在94年2月
  17日拒絕自訴人要求搬走冠美會計事務所之物品，即難認被告
  二人於主觀上有何不法意圖可言。此由證人劉中興於要求搬遷
  冠美會計事務所之辦公設備、客戶資料及事務所營收、文件時
  ，被告二人有當場告知冠美會計事務所係被告二人所有（此部
  分見證人劉中興於原審前揭審判筆錄第9頁證言），並當場書
  立內容為「冠美會計事務所、電腦內之客戶資料屬丁○○所有
  ，特立此書為憑」及「茲證明北市○○○路○段250巷2弄25號1
  樓，有……均屬本人丁○○所有……」等切結書二份（見原審
  卷內自訴狀所附證物二及證物三），更可足認定。從而，被告
  二人於主觀上既均無任何不法意圖，即難認渠等之行為與刑法
  上業務侵占罪之構成要件相當，此情同足認定。
四、原審因認檢察官於訴訟上應負提出證據及說服之實質舉證責
    任，倘現存卷內證據尚未達有罪程度之確信時，自應為有利
    於被告之認定（前揭最高法院92年台上字第128號判例參照
    ），該等檢察官責任於自訴程序需由自訴人承擔（見前揭最
    高法院91年第4次刑事庭會議決議）；且事實審法院法官，
    若欲對被告為有罪判決，定需積極之證據足以認定被告犯罪
    ，始得為之。不得僅因懷疑被告辯解之真實性，在證據未達
    有罪心證之情形下，逕為被告有罪之認定（前揭最高法院92
    年度台上字第2570號判決參照）。本件依卷內資料，綜核以
    觀，法院依自訴人提出之證據，尚無法確信被告二人有自訴
    人所指侵占犯行，揆之首開說明，應為被告二人無罪之諭知
    ，經核原審認事用法並無不合。
五、自訴人上訴指摘原審判決諭知被告二人無罪不當，核無理由
    ，茲詳敘如下：
(一)本件自訴意旨指訴稱自訴人是冠美會計事務所老闆，被告丁○
  ○是受雇人（即職員），而被告丁○○身為職員，侵占了自訴
  人即老闆所有之上開自訴意旨所指之物品。惟本院問以：「自
  訴人與被告丁○○在冠美會計事務所工作上是什麼關係？」自
  訴人答：「我是老闆，劉是我的受僱人。她從民國66年開始到
  現在，一直是我的職員」。被告丁○○則答：「我在83年開始
  ，我就以個人的名義執行會計記帳業務，我也向國稅局報個人
  的執行業務所得稅。冠美會計事務所只是我跟自訴人共同承租
  南京東路250巷房屋作為事務所的對外稱呼，我不是自訴人的
  受僱人」。本院再問以：「丁○○的薪資所得如何申報所得稅
  ？」自訴人答：「我每月給他6萬元薪水，是以冠美國際有限
  公司為（薪資所得）扣繳義務人，自證九共有88、89、90年的
  該公司的薪資所得給付清單，若以88年為例，我每月付他6萬
  元，全年應付72萬元薪水，但是只申報丁○○應扣繳薪資8萬
  元，其餘的64萬元，由丁○○以其個人名義申報執行代客（記
  帳）業務的，這些都是由丁○○自己處理。但是申報薪資扣繳
  的給付清單，是以冠美國際有限公司的名義，向國稅局申報的
  」。被告丁○○則答：「冠美國際有限公司的負責人是自訴人
  ，所以冠美國際有限公司的申報所得稅當然是由自訴人自己去
  處理，而且該公司的報稅與我個人申報執行業務所得以及冠美
  會計事務所都沒有關係。我沒有設計自訴人剛才所陳述的向國
  稅局申報所得稅的方法」。本院再問以：「如上述報稅的方法
  亦即丁○○所得的薪資，小部份向國稅局報薪資扣繳，大部分
  報丁○○個人執行記帳業務之所得，從何年開始？」自訴人答
  ：「冠美國際有限公司是民國77年成立，所以從77年開始就是
  這樣申報丁○○薪資所得。但是關於申報丁○○執行記帳業務
  所得的年度，是以國稅局開始課記帳業務所得開始。就我的記
  憶所及，應該是民國81年國稅局開始對記帳業務扣所得稅，但
  是丁○○以薪資申報其個人執行業務所得，應該是從83年開始
  」。被告丁○○則答：「我沒有領自訴人的薪水，我與自訴人
  個人所找的客戶記帳所得，就歸各該人所有」（見本院卷第
  286至288頁）。由以上供述可知，被告丁○○自83年起即係將
  由冠美會計事務所執行記帳業務所得大部分（以88年為例為72
  萬元中之64萬元），以其個人名義申報執行記帳業務所得之所
  得稅，小部分（以88年為例為72萬元中之6萬元），報為自冠
  美國際公司之薪資所得，自訴人或冠美會計事務所自83年起，
  始終並未辦理被告丁○○之薪資所得扣繳，自稱為冠美會計事
  務所之老闆之自訴人，未付給其所稱之職員即被告丁○○薪資
  ，應可認定，自難認二人有老闆職員之關係。
(二)本院再問以：「從88年到93年6月30日，南京東路5段250巷所
  承租的房屋，除了冠美國際有限公司、冠美會計事務所在承租
  房屋內使用以外，有無其他單位實際使用？」自訴人答：「實
  際使用只有這兩個單位。從83年到87年是承租250巷2弄20號的
  房屋，88年到93年是承租同巷弄25號的房屋，但是使用情形與
  前述一樣」。本院再問自訴人：「每月房租三萬元，為何你每
  月只付一萬五千元？」自訴人答：「實際的租金是三萬元，但
  是租賃契約是寫租金一萬五千元，所以我一萬五千元開支票給
  房東，另外一萬五千元是以匯款的方式匯入房東指定的帳戶」
  。被告丁○○則答：「除了自訴人開支票的一萬五千元以外，
  另外一半的房租一萬五千元是我付的，我開支票給房東，證據
  在原審94年3月18日的刑事答辯狀證物14，內有每月付租金一
  萬五千元給房東的支票。（法官提示原審卷第66頁至70頁）就
  是原審卷66頁到70頁所提示的支票」。本院再問自訴人：「一
  部份租金你匯款給房東，有無匯款證據？」自訴人答：「這是
  丁○○在處理這另外一半的租金，所以我沒有匯款單」（見本
  院卷第289頁），由以上供述及證據可知，冠美會計事務所與
  自訴人經營之冠美國際公司，自83年起即共同租用同一房屋並
  共同使用該房屋作為營業處所，自訴人僅能證明其有付一半即
  一萬五千元之租金，被告丁○○亦證明其有付另一半一萬五千
  元之租金，此情與上述證人吳美秀在原審結證付租金之情節相
  符，自訴人與被告丁○○係各付一半租金，應堪認定。
(三)綜合以上(一)(二)所述，被告丁○○以自己名義申報其代客記帳執
  行業務之所得稅暨其與自訴人各分攤支付營業處所租金一半之
  情形觀之，自訴人自稱與被告丁○○乃老闆職員關係並不可信
  ，應以原審及本院所認定二人至多僅係合作關係而已，較符合
  實情。
(四)原審判決就證人葉嘉美、蘇玉佩、吳美秀三人證言取捨認定事
  實之職權合法行使，並無違背論理法則或經驗法則之處，自訴
  人卻徒憑己意，肆意指摘略稱原審判決以該三位證人之證言，
  並依單純客觀情形，逕行推論被告等無不法所有意圖，作為被
  告等無罪判決之依據，認事用法顯屬違誤云云，並不足採。
(五)自訴人在本院傳訊證人丙○○，經交互詰問結證稱：其所經營
  之中華勞基公司於93年11月喬遷酒會，自訴人與被告丁○○二
  人有來參加，自訴人向其介紹丁○○為他們事務所經理，被告
  丁○○並未作反對表示等語，被告丁○○則辯稱該酒會時，不
  記得自訴人有介紹她為經理，而且酒會人很多，大家都是走來
  走去等情。查不論社交上酒會，多數人聚集作社交上應酬，一
  般對酒會上應酬話都不會深究其真假，且該證人證言縱然屬實
  ，亦不能確實證明自訴人與被告丁○○二人間為老闆職員關係
  ，該證言核不足為不利被告之認定。
(六)自訴人在本院提出自證1至自證22證據，即自證1自訴人客戶委
  託證明書數份；自證2自訴人購置會計專用軟體（文中軟體）
  簽訂之契約；自證3冠美會計事務所之老舊招牌；自證4文中資
  訊全責特約保證書；自證5財政部94年3月1日財北國稅資字第
  0940026091號函；自證6自訴人86年間之合作金庫存摺交易明
  細；自證7被告丁○○的勞保投保資料；自證8冠美會計事務所
  87年5、6月試算表及明細；自證9被告丁○○歷年之薪資資料
  ；自證10自訴人歷來的名片；自證11冠美會計事務所83年以來
  之各份租賃契約書數份；自證12自訴人88年至93年支付租金之
  支票存根；自證13被告丁○○以屋主身份所留字條；自證14被
  告丁○○於94年2月17日所簽訂之切結書兩份；自證15被告丁
  ○○要求文中資訊公司更改契約處理流程表；自證16被告原審
  被證16中之收費通知單；自證17證人劉中興94年6月7日之庭訊
  筆錄；自證18冠美會計事務所87年總帳；自證19冠美國際公司
  財產目錄，自證20錸鎰公司基本資料查詢單；自證21天尊公司
  基本資料查詢單；自證22（自訴人誤編號為重複之自證21）華
  泰銀行存摺影本（見本院卷第41-44頁）。查關於被告等是否
  犯有自訴人所指訴之共同業務侵占之罪嫌之待證事實，自訴人
  提出之此等證據，並不能使本院達到確信被告有犯侵占罪之程
  度，且有上述合理之懷疑存在，在刑事訴訟「罪疑唯輕」「無
  罪推定」之原則下，依據「罪證有疑利於被告」之證據法則，
  各該證據即不得遽為不利被告之認定。
(七)自訴人在本院聲請傳訊證人吳兆光及楊崇真，其陳述之待證事
  項為：(一)證人吳兆光為冠美會計事務所之客戶，其足以證明自
  訴人一直以來均以冠美會計事務所名義與證人吳兆光接洽會計
  記帳業務；(二)證人楊崇真為冠美會計事務所之客戶，其足以證
  明自訴人一直以來均以冠美會計事務所名義與證人楊崇真接洽
  會計記帳業務（見本院卷第156頁）。查該二人縱為自訴人期
  待之證言，亦不足以推翻詳如上述被告等無不法所有意圖之認
  定，核無傳訊之必要。又刑事訴訟法第196條規定：「證人已
  由法官合法訊問，且於訊問時予當事人詰問之機會，其陳述明
  確別無訊問之必要者，不得再行傳喚。」證人葉嘉美已經在原
  審傳喚作證，明確陳述並給予自訴人代理人詰問之機會（見本
  院卷第131頁，自訴人提出之自證17）茲自訴人向本院就該證
  人已陳述之事項，再聲請傳喚，於法不合，自不應准許。再自
  訴人聲請調取華泰銀行洪麗卿帳戶之88、89年間若干匯款或轉
  帳記錄，因核與待證事實無直接關係，且本案事證已明，本院
  認無調查之必要，併予敘明。
(八)綜上所述，本件原審諭知被告二人無罪，核無不當，自訴人上
  訴為無理由，應予駁回。
據上論斷，應依刑事訴訟法第368條，判決如主文。
中    華    民    國    95    年    3     月    9    日
                  刑事第四庭審判長法  官  蔡秀雄
                                  法  官  黃金富
                                  法  官  沈宜生
以上正本證明與原本無異。
不得上訴。
                                  書記官  劉  瑗
中    華    民    國    95    年    3     月    10    日


司法院資訊處製作；財團法人民間司法改革基金會備份。
